【裁判字號】    98,簡上,361
【裁判日期】    990203
【裁判案由】    家暴傷害
【裁判全文】
臺灣臺南地方法院刑事判決             98年度簡上字第361號
上  訴  人
即  被  告  甲○○
上列上訴人因家暴傷害案件，不服本院98年度簡字第2552號中華
民國98年11月18日第一審判決（檢察官聲請案號：98年度偵字第
11043號），提起上訴，本院管轄之第二審合議庭判決如下：
    主  文
上訴駁回。
    事  實
一、甲○○與乙○○係姊弟，二人具有家庭暴力防治法第3條第4
    款所定之家庭成員關係。甲○○於民國（下同）98年6月21
    日0時20分許，見其物品遭人丟置於地上，而至臺南市安南
    區○○○街26號住處二樓其母戊○○之房內，因不滿其母欲
    將其趕出家中，且向其母索討生活費遭拒，而與其母發生爭
    執，乙○○聽聞後即至戊○○之房間，並要求甲○○離開，
    甲○○隨即與乙○○發生爭執，詎甲○○竟基於傷害人身體
    之犯意，以手抓乙○○之左胸、雙手前臂及手背，並用牙齒
    咬乙○○之雙手前臂及手背，因而致王佳受有左胸抓傷、雙
    手前臂及手背抓傷及咬傷等傷害。
二、案經乙○○訴由臺南市警察局第三分局報告臺灣臺南地方法
    院檢察署檢察官偵查後聲請簡易判決處刑。
    理  由
壹、程序部分：
    按被告以外之人於審判外之言詞或書面陳述，除法律有規定
    者外，不得作為證據。刑事訴訟法第159條第1項定有明文。
    是以檢察官所提出之證人戊○○於警詢中之陳述，係被告以
    外之人於審判外之書面陳述，揆諸前開規定，自不得作為證
    據。其餘公訴人提出用以證明被告犯罪事實之供述或非供述
    證據，其中屬於傳聞證據部分，被告於本院審理時均不爭執
    證據能力，同意作為證據，迄至言詞辯論終結前，亦未主張
    有刑事訴訟法第159條第1項不得為證據之情形，及經本院審
    酌上開證據之作成，並無違法或不適當之情形，依刑事訴訟
    法第159條之5之規定，應認有證據能力。
貳、實體部分：
  一訊據被告甲○○固不否認其與告訴人乙○○係姊弟，且有於
    上揭時、地與戊○○、告訴人乙○○發生爭吵，並以手指抓
    告訴人手之事實，惟矢口否認有何傷害犯行，辯稱：伊當天
    雖有抓傷乙○○，但伊只是為了要掙脫他所造成的，伊不是
    有意要傷害乙○○云云。惟查：
    (一)查告訴人乙○○於98年6月21日，受有左胸抓傷、雙手前
      臂及手背抓傷、咬傷等傷害，並至國立成功大學醫學院附
      設醫院就醫之事實，有國立成功大學醫學院附設醫院98年
      6月21日驗傷診斷書1紙（見警卷頁5）及照片4張在卷為憑
      （見警卷頁6、7），核與證人乙○○證述內容相符，此部
      分事實，要可認定。
    (二)次查證人即告訴人乙○○於警詢、偵訊時證稱：「伊於98
      年6月21日0時20分，在臺南市○○○街26號住處，遭其姐
      抓傷及咬傷，致伊受有左胸抓傷、雙手前臂及手背抓傷及
      咬傷等傷害。」等語（見警卷頁3正、反面；98年度核交
      字第3696號偵卷頁6），核與證人戊○○於偵查時證稱：
      「當時我在睡覺，甲○○要跟我拿10萬，我拒絕，乙○○
      就進到房間，他們兩人就吵起來了，乙○○就拉甲○○走
      ，拉甲○○時甲○○就咬乙○○，並用手抓乙○○。」等
      語（見98年度偵字第11043號偵卷頁5）大致相符，並有國
      立成功大學醫學院附設醫院98年6月21日驗傷診斷書1紙（
      見警卷頁5）及傷口照片4幀（見警卷頁6至7）在卷可參，
      足認告訴人所受之傷勢，確係被告之傷害行為所致。
    (三)被告雖辯稱：乙○○身上的傷是我為了要掙脫他勒我的脖
      子所造成的，並不是我故意去抓傷他，我只是為了要自衛
      才不小心抓傷他云云。惟按正當防衛必須對於現在不法之
      侵害始得為之，侵害業已過去，即無正當防衛可言。至彼
      此互毆，又必以一方初無傷人之行為，因排除對方不法之
      侵害而加以還擊，始得以正當防衛論。故侵害已過去後之
      報復行為，與無從分別何方為不法侵害之互毆行為，均不
      得主張防衛權（最高法院30年上字第1040號判例參照）。
      查證人戊○○於本院審理時證稱：「伊在睡覺時，甲○○
      衝進來跟伊要錢，伊不給，後來乙○○進來，要拉甲○○
      走；我看到他們一直在吵及打架，甲○○就從乙○○脖子
      掐住，他們在拉來拉去；我沒有看到乙○○掐甲○○的脖
      子。」等語（見本院卷頁27反面、28、29、30反面），證
      人乙○○於本院審理時證稱：「當時甲○○去我媽媽的房
      間跟我媽媽要錢，後來我聽不下去跑去跟甲○○爭吵，並
      互相拉扯；我抓著她要離開，我抓著她時，她用嘴巴咬我
      ，以及用指甲抓傷我的身體；之後她就二隻手抓住我的手
      ，一直咬很多下，我的手很多傷痕；我是先用一隻手抓甲○○的一隻手，她再用另外一隻手抓我，之後我放手，她
      變成二隻手去抓我，並咬我。」等語（見本院卷頁34反面
      、35），依前開證人之證述可知，被告與乙○○係先發生
      爭執後，進而互相拉扯，於拉扯之際，被告以手抓傷乙○○的手，並於乙○○放手後，仍持續以手抓住乙○○，並
      用嘴巴咬傷乙○○的手。因此，被告與乙○○之互相拉扯
      行為，客觀上看來其權利並非有遭受侵害，而其所為亦非
      排除侵害之行為，且難認其主觀上有防衛意思存在。此外
      ，嗣後乙○○放手後，被告仍持續其傷害之行為，此時顯
      然無防衛情狀存在，被告係基於傷害之故意，傷害乙○○
      ，至為顯然，足見被告於傷害乙○○之際，客觀上並無防
      衛情狀存在，且其主觀上亦係基於傷害乙○○之故意而為
      傷害之行為，被告傷害乙○○之犯行，要可認定。又被告
      以伊係因被乙○○掐住才為自衛行為云云置辯，然據證人
      戊○○於本院審理時證稱：「伊沒有看到乙○○掐住被告
      。」等語，且無其他事證證明乙○○於案發當時有被告所
      述之行為，是被告所辯均係卸責之詞，自無足採。
    (四)另證人即被告之子丁○○雖於本院審理時證稱：「媽媽回
      來時，就去阿嬤的房間，後來舅舅進來，他們兩就吵架，
      但沒有互相拉扯；我看到媽媽跟舅舅在一樓客廳吵架，那
      時阿嬤也在場；在客廳時，舅舅從正面用二隻手掐住媽媽
      的脖子；當時我沒有看到舅舅受傷，但是我有看到媽媽受
      傷。」等語（見本院卷頁36至48正、反面），惟據被告甲○○、證人乙○○於警詢、偵查及本院審理時、證人戊○○於偵查、本院審理時，均稱事發地點在二樓戊○○房間
      裡，並無提及一樓客廳，足見證人丁○○所陳述之事發地
      點與被告、證人乙○○、戊○○所述之地點迵異。此外，
      證人丁○○稱有看到被告抓、咬乙○○，惟未見到乙○○
      受傷等語，然參照臺南市警察局第三分局土城派出所傷害
      案件照片（見警卷頁6），可知乙○○手上有多處血痕，
      其傷痕相當明顯，若證人丁○○在現場應可看見，其竟證
      稱未看見等語，其證述內容，是否真實，容有懷疑。綜上
      ，證人丁○○之證述內容與被告甲○○、證人乙○○、戊○○之證述內容互相矛盾，其是否有親身經歷已大有可疑
      ，再參酌證人丁○○與被告甲○○係母子關係，足見其於
      本院審理時所言顯係避重就輕、迴護被告之詞，尚難為被
      告甲○○有利之認定依據。
    (五)綜上所述，勾稽互核，本件事證明確，被告犯行洵堪認定
      。
二、被告與告訴人係姐弟關係，為家庭暴力防治法第3條第4款之
    家庭成員，依同法第2條第2項規定，本案為家庭暴力罪之傷
    害案件。核被告傷害告訴人之行為，係犯刑法第277條第1項
    之傷害罪，其對於告訴人所實施之傷害行為，即屬家庭暴力
    罪。原審以被告犯行，事證明確，依刑事訴訟法第449條第1
    項前段、第454條第2項，刑法第277條第1項、第41條第1項
    前段，刑法施行法第1條之1，判處傷害罪拘役20日，並諭知
    如易科罰金之折算標準，認事用法均無違誤，量刑亦屬妥適
    。被告上訴並無理由，應予駁回。
據上論斷，應依刑事訴訟法第455條之1第1項、第3項、第368條
，判決如主文。
本案經檢察官宋文宏聲請簡易判決處刑；檢察官丙○○到庭執行
職務。
中    華    民    國    99    年    2     月    3     日
                  刑事第八庭    法  官  洪士傑
                                法  官  林臻嫺
                                法  官  蘇碧珠
以上正本證明與原本無異。
不得上訴。
                                書記官  黃鋕偉
中    華    民    國    99    年    2     月    4     日

司法院資訊處製作；財團法人民間司法改革基金會備份。
